臺灣臺北地方法院民事判決　九十一年度勞訴字第九號
　　原　　　告　甲○○
　　法定代理人　林蔚山
　　訴訟代理人　謝竹雄
右當事人間給付退休金差額事件，本院判決如左：
    主    文
被告應給付原告新台幣玖拾參萬參仟柒佰伍拾元，及自民國八十九年五月二十六日起
至清償日止，按年息百分之五計算之利息。
訴訟費用由被告負擔。
本判決第一項於原告以新台幣參拾萬壹仟元供擔保後，得假執行，但被告如於假執行
程序實施前以新台幣玖拾參萬參仟柒佰伍拾元為原告預供擔保，得免為假執行。
    事    實
甲、原告方面：
一、聲明：
（一）被告應給付原告新台幣（下同）九十三萬二十七百五十元，及自民國八十九年
      五月二十六日起至清償日止，按年利率百分之五計算之利息。
（二）原告願供擔保，請准宣告假執行
二、陳述：
（一）原告係被告員工，於六十二年十二月五日進被告公司服務，八十九年四月二十
      五日退休，年資計二十六年五個月。依勞動基準法第五十五條第一項第一款、
      第二項，退休金給予標準，係按工作年資，每滿一年與給與兩個基數，超過十
      五年之工作年資，每滿一年給與一個基數，未滿半年以半年計，而退休金基數
      之標準，係指核准退休時一個月平均工資。故原告退休金基數應為：
      15x2+11+0.5=41．5即四十一點五個基數
（二）按工資係指勞工因工作而獲得之報酬，包括工資、薪金及按計時、計日、計月
      、計件以現金或實物等方式給付之獎金、津貼及其他任何名義經常性給與均屬
      之。平均工資則係指計算事由發生之當日前六個月內所得工資總額除以該期間
      之總日數所得之金額。退休金基數之標準，係指核准退休時一個月平均工資，
      勞動基準法第二條第三款、第四款，第五十五條第二項分別定有明文。查被告
      給付原告退休金時，並未將「收款獎金」列入平均工資，用以計算退休金，其
      理由則稱：「收款獎金」給付性質與工資有別，不應列入退休金計算云云。惟
      該「收款獎金」係原告因工作而獲得之報酬，為原告勞動之對價，且原告每月
      均可領取，自具經常性給與之性質。而所謂經常性，與固定性與不同，僅須在
      一般情況下經常可領取，即屬經常性給付。該「收款獎金」既為原告每月得領
      取工資之一部，依法自應列入退休金計算。
（三）原告退休時，被告僅給付原告退休金二百一十一萬三千二百二十二元，此有離
      職結帳明細單可稽，被告既未將「收款獎金」列為退休金計算，則原告自得向
      被告請求此部分之差額，其計算式為：退休前六個月「收款獎金」總數除以六
      乘以退休金基數41.5，即（23000+24000+22000+41000十25000）÷6    x41.5
      ＝933750，八十八年十二月因公司作業不及，與八十九年一月合併發給）即被
      告應給付原告九十三萬二十七百五十元。又因被告規定退休金應於退休乙個月
      內發給，故原告請求遲延利息，乃自退休日即八十九年四月一十五日滿一個月
      之同年五月二十五日之翌日起，即八十九年五月二十六日起算。
（四）對被告抗辯之陳述：
　　１被告辯稱：原告簽領之離職結帳明細單上載：「上項金額雙方同意無異議並如
　　　數付訖無誤」，足證原告對所領退休金數額無異議，另領取退休金時雙方曾簽
　　　訂協議書，內有「以上協議為雙方本諸誠信達成，任何一方決不再向他方作任
　　　何請求或為不利他方之任何行為」，足見原告不對所領之退休金數額同意，並
　　　同意不再對被告作任何請求或為不利被告之行為.... 云云。
　　２按上開離職結帳明細單、協議書均係被告片面擬定，用供員工離職時領取退休
　　　時之用，其內容不惟不容變動且如辦理離職手續時不簽訂，員工即無法領取退
　　　休金。本件係原告之配偶代原告前往被告公司辦理離職手續，於被告經辦人員
　　　指示下，未遑審閱內容，於經辦人員催促下，即在該等文件上簽名。是知任何
　　　退休員工為期領取無爭議部分之退休金，當不得不配合被告，否則將無法領取
　　　分文退休金，何況該等內容乃被告自訂之定型化條款，顯對退休員工有重大不
　　　利益之情事，參照消費者保護法第十一至第十六條，及保險法第五十四條之一
　　　有關定型化契約應本平等互惠原則等精神、可知該等約定具有顯失公平之情形
　　　，應屬無效，故不足拘束雙方，被告之抗辯應無可取。
　　３被告又稱：「收款獎金」係為勸原告達成銷售績效所為獎勵性給與，並非工作
      之對價與酬，不應列為工資。然查：工資係指勞工因工作而獲得之報酬，包括
      工資、薪金及按計時、計日、計月、計件以現金或實物等方式給付之獎金、津
      貼及其他任何名義經常性給與均屬之。原告薪資單之「收款獎金」，係原告因
      工作而獲得之報酬，為原告勞動之對價，原告每月均可領取，此由原告現尚保
      存之薪資單即可為證，此項薪資原告自退休前十幾年來每月均可領取，自具經
      常性給與之性質。而所謂經常性，與固定性與不同，僅須在一般情況下經常可
      領取，即屬經常性給付。該「收款獎金」既為原告每月得領取工資之一部，依
      法自應列入退休金計算，故被告誤會「經常性給與」之性質，所為與事實不符
      之抗辯，委無可採。
（五）綜上所述，被告拒不給付原告含收款獎金在內部分之退休金，應屬無理由。
三、證據：提出被告致台北市政府勞工局函影本、原告薪資表影本六張、原告離職結
    帳明細單影本及協議書影本等件為證。
乙、被告方面：
一、聲明：駁回原告之訴，如受不利判決願供擔保請准供擔保宣告免為假執行。
二、陳述：
（一）原告所爭執者乃其所領取之退休金，未將「收款獎金」列入平均工資計算退休
      金，因而訴請被告補給退休金差額。惟原告對被告無此給付退休金差額之請求
      權，理由如下：
    １被告應付原告退休金二百十三萬三千二百二十二元，其計算基礎之平均工資未
      包含原告之收款獎金，為原告明知並同意辦理，有離職員工退休金支付清單可
      稽。
    ２原告辦妥離職手續，被告乃如數給付，有原告簽章領取之離職結帳明細單可稽
      ，其上記載「上項金額雙方同意無異議並如數付訖無誤」，足證原告對所領取
      之退休金數額同意無異議。
    ３原告與被告簽訂協議書，同意遵守下列約定：「（一）乙方（指被告）應給付
      甲方（指原告）之退休金總額為新台幣貳佰壹拾參萬參仟貳佰貳拾貳元整....
      （二）以上協議書為雙方本諸誠信達成，任何一方決不再向他方作任何請求或
      為不利他方之任何行為。」足證原告不僅對所領之退休金數額同意，並同意不
      再對被告作任請求或為不利被告之行為。
    ４原告現以所領退休金短少並以訴訟要求被告再行給付差額，依上開理由，顯非
      正當，原告對被告無給付退休金差額之請求權，至屬明確。
（二）原告系爭之「收款獎金」並非工資，不應列入計算退休金之平均工資
    １原告與被告為僱傭關係，雙方之權利義務自應依勞動契約以決定，勞動基準法
      第二十一條訂明工資由勞雇雙方議定，僅不得低於基本工資而已，因此工資內
      涵與金額係由勞雇雙方自由約定。
    ２被告公司經台北市政府勞工局七八年五月一日北市勞二字第七七０八號核准之
      工作規則，屬被告與原告勞動契約之一部分，被告公司之工作規則第三十六條
      明訂技術員之工資包括本薪、職務加給、工作津貼等三項，職員工資包括本薪
      、職務加給等二項，前項工資外並得另訂激勵獎金辦法及其他非經常性給與。
    ３原告為技術員依前開工作規則第三十六條，原告之工資為本薪加職務給加工作
      津貼，則原告退休時，被告以上揭工資做為計算退休金基礎之平均工資，依法
      並無違誤。
    ４被告給與原告之「收款獎金」，乃係依據前開工作規則第三十六條於工資外另
      訂激勵金辦法而訂立之「銷售獎勵辦法」所為之獎金給與，此收款獎金乃根據
      從事業務工作之原告銷售績效，而為之給與，係為激勵原告努力達成銷售績效
      成果所為之獎勵性給與，非工作之對價與報酬而為工作對價與報酬之工資以外
      之給與，其非工資至為明確，此有「銷售獎勵辦法」為證。
    ５依最高法院七十九年台上字第二四二號裁判要旨「工資乃勞工因作而獲得之報
      酬，勞動基準法第二條第三款前段定有明文，是工資實係勞工之勞力所得，為
      其勞動對價而給付之經常性給與，倘雇主為改善勞工生活而給付非經常性給與
      ，或其單方之目的，給付具有勉勵、恩惠性給與，即非為勞工之工作給付之對
      價，與勞動契約上之經常性給與有別，應不得列入工資範圍內，亦足證前開收
      款獎金不應列入工資範圍內。
（三）原告為被告公司資深同仁，對其所領取之「收款獎金」係依據其單位所報准之
      「銷售獎勵辦法」才有此額外給付之事，原告知之甚詳，明知此收款獎金為工
      資以外給付，不屬工資之一部分，也明知被告公司計算退休金時，從未將收款
      獎金列為平均工資，因此原告對被告公司所計算之退休金始會同意領取，並簽
      立協議書，同意不再對被告作任何請求，而原告也未表示任何異議或不同意被
      告所給付退休金之數額。
（四）協議書之簽立，目的在避免將來爭議之發生，該協議書既由原告同意所簽立，
      原告對協議書之內容與真正，也不否認，協議書之約定自有拘束原告之法律效
      力，原告對被告自無本件訴訟之給付退休金差額請求權。原告主張辦理離職手
      續時不簽訂協議書即無法領取退休金，且在被告經辦人員指示下未遑審閱內容
      ，即於經辦人員催促下在該等文件上簽名云云，此為原告狡辦托詞，被告否認
      真正。
三、證據：提出離職員工退休金支付清單影本一份、大同公司工作規則影本一份及銷
    售獎勵辦法影本一份等件為證。
    理　　由
一、本件原告起訴主張：原告自六十二年十二月五日起任職被告公司，於八十九年四
    月二十五日退休，年資計二十六年五個月，依勞動基準法第五十五條第一項第一
    款、第二款規定，應得向被告請求之退休金基數為四十一點五個基數，並按平均
    工資計算，惟被告對於長期與其他薪資一併給付之收款獎金，卻不列入平均工資
    計算範圍內，該收款獎金應為經常性給與，算入平均工資，被告拒絕列入，爰依
    勞動基準法第五十五條規定請求被告給付退休金差額九十三萬三千七百五十元及
    遲延利息等語。被告則以：原告於退休離職時已簽訂協議書承諾，所領退休金無
    異議，並不再向被告作任何請求，原告違背承諾，又收款獎金為被告公司之恩惠
    性給與，是為獎勵原告之用，非屬工作之對價，而被告公司所訂之工作規則對職
    屬技術員之原告，關於工資結構部分規定，未將收款獎金列為工資一部，既非工
    資，自不應將之列為原告退休時平均工資之計算基礎，原告請求給付退休金差額
    ，並無依據等語，資為抗辯。
二、原告主張被告未將收款獎金列為退休時平均工資計算基礎之事實，業據其提出原
    告薪資表、離職結帳明細單影本，原告領取退休金之協議書影本等件為，被告對
    此證物並不爭執，惟以收款獎金非屬工資，不應列為平均工資計算基礎等語置辯
    ，是本件所應審究者為收款獎金是否為工資而可列為原告之平均工資。
三、按所謂工資，乃指勞工因工作而獲得之報酬，勞動基準法第二條第三款定有明文
    ，是工資為勞工之勞力所得，為其勞動之對價，且工資須為經常性給與，始足當
    之，倘雇主為改善勞工生活而給付非經常性給與，或為單方之目的，給付具有勉
    勵、恩惠性質之給與，均非為勞工之工作給付之對價，與勞動契約上之經常性給
    與有別，應不得列入工資之範圍內（最高法院七十九年台上字第二四二號判決參
    照）。準此，依勞動基準法第二條第三款規定可知，所稱工資應以該給付是否構
    成勞務之對價決定，當該給付之對價性質不明時，則以其是否具有經常性而判斷
    。經查，本件「收款獎金」原告自八十五年至八十九年退休時止，均有自被告處
    取得（見原證五），已符經常性性質，該收款獎金應屬工資之一部。被告雖引公
    司內部之工作規則第三十六條規定：「本公司同仁基本工資結構如左規定：一、
    技術員、事務員採日薪制，其工資包括A.本薪，B.職務加給，C.工作津貼三項
    ....  前項工資外並得另訂激勵獎金辦法及其他非經常性之給與。」等，並無「
    收款獎金」在內，辯稱應予扣除此獎金，且原告在簽署離職結帳明細單時並無異
    議，原告再向被告追討，違背先前承諾等情，但被告已長期給與被告收款獎金，
    原告對此已有相當之期待，原告是依其勞動力而換取被告之給付，兩者有對價性
    ，「收款獎金」實質上已屬工資，應非激勵性或臨時性之報酬，故而前開工作規
    則雖未將此規定在內，惟無礙於其為工資之認定，再離職結帳明細單等，係被告
    單方面擬定，原告簽署之是為領取其可得之退休金，不代表簽署後之即放棄其餘
    得依法之請求，衡量兩造之利益，原告應不受其簽署離職結帳明細單之拘束，因
    之，被告所辯，尚不足採。
四、綜上所述，本件原告退休時，被告僅給付原告退休金二百一十一萬三千二百二十
    二元，被告未將「收款獎金」列為退休金計算，則原告自得向被告請求此部分之
    差額，其計算式為：退休前六個月「收款獎金」總數除以六乘以退休金基數41.5
    ，即（23000+24000+22000+41000十25000）÷6x41.5＝933750，八十八年十二月
    因公司作業不及，與八十九年一月合併發給）即被告應給付原告九十三萬二十七
    百五十元。被告對此計算方式，並不爭執（見本院九十一年三月十一日訊問筆錄
    ）。從而，原告基於勞動基準法第五十五條規定，請求被告給付退休金差額九十
    三萬三千七百五十元，應屬有，又被告內部規定退休金應於退休壹個月內發給，
    原告請求遲延利息自退休日即八十九年四月二十五日滿一個月即同年五月二十五
    日之翌日，亦即八十九年五月二十六日起至清償日止計算之利息，亦屬有據，應
    予准許。
五、兩造陳明願供擔保，聲請宣告假執行及免為假執行，均核無不合，爰分別酌定相
    當擔保金額准許之。
六、結論：本件原告之訴為有理由，依民事訴訟法第第七十八條、第三百九十條第二
    項、第三百九十二條，判決如主文。
中　　　華　　　民　　　國　　九十一　　年　　　四　　　月　　　三十　　日
                                            勞工法庭法  官　李維心
右為正本係照原本作成
如對本判決上訴，須於判決送達後廿日內向本院提出上訴狀
中　　　華　　　民　　　國　　九十一　　年　　　五　　　月　　　三　　　日
~B法院書記官　林梅珍
